---
output:
    html_document:
        code_folding: hide
        toc: true
        toc_float: true
title: 'Spolna struktura osoba na rukovodećim pozicijama u hrvatskom obrazovnom sustavu'
---

```{r setup, message = F}
library(here)
library(magrittr)
library(dplyr)
library(readr)
library(stringr)

knitr::opts_chunk$set(echo = T,
                      message = F,
                      include = T)

# >>>>> custom funkcije
crossrefSpol <- function(name,
                         reference_list = d_infleks) {
    .crossref <- filter(reference_list,
                        infleksijska_forma == name)

    if (nrow(.crossref) > 1) {
        return('nepoznato')
    }
    else if (nrow(.crossref) == 0) {
        return(NA_character_)
    }
    else {
        return(.crossref$spol)
    }
}
```

Podaci korišteni u ovom izvještaju dostupni su na Portalu otvorenih
podataka
([ovdje](https://data.gov.hr/ckan/organization/ministarstvo-znanosti-i-obrazovanja))
Podaci korišteni u analizi preuzeti su 02. studenog 2021., u 13:48.

```{r load-data, message = F}
d_osnovne <- readr::read_csv2(here::here('data',
                                         'obrazovne-ustanove_popis',
                                         'popis_osnovne-skole.csv')) %>%
    janitor::clean_names(.)

d_srednje <- readr::read_csv2(here::here('data',
                                         'obrazovne-ustanove_popis',
                                         'popis_srednje-skole.csv')) %>%
    janitor::clean_names(.)

d_visoko <- readr::read_csv2(here::here('data',
                                        'obrazovne-ustanove_popis',
                                        'popis_visoko-obrazovanje.csv')) %>%
    janitor::clean_names(.)

d_infleks <- readr::read_csv(here('data',
                                  'infleksijska-baza',
                                  'infleksijska-baza.csv'),
                             col_names = c('infleksijska_forma',
                                           'lema',
                                           'oznaka'))
```

Tablica s podacima o visokim učilištima sadrži stupac `Celnik`, u kojem su
navedene čelne osobe institucija, s pripadajućim nazivom funkcije koju obnašaju
(na primjer "dekanica" ili "dekan").

```{r glimpse-managers}
tail(d_visoko$celnik)
```

Budući da se naziv funkcije mijenja ovisno o spolu rukovodeće osobe, na temelju
te informacije možemo doznati kojeg su spola čelnici visokoobrazovnih institucija
u Hrvatskoj. Funkcije koje se javljaju u ovom skupu podataka su `dekanica/dekan`,
`pročelnica/pročelnik` i `rektorica/rektor`.

```{r code-sex}
d_visoko$spol <-
    dplyr::case_when(stringr::str_detect(d_visoko$celnik,
                                         'dekanica|rektorica|pročelnica') ~ 'z',
                     str_detect(d_visoko$celnik,
                                'dekan|rektor|pročelnik') ~ 'm',
                     T ~ NA_character_)
```

Popisi osnovnih i srednjih škola u sebi ne sadrže eksplicitan podatak o spolu
ravnateljice odnosno ravnatelja. Međutim, budući da je na ovom području
ime osobe snažan signal za njen spol, možemo iskoristiti
[infleksijsku bazu hrvatskih imena i prezimena](http://meta-share.ffzg.hr/repository/browse/lexical-inflectional-database-of-croatian-first-and-last-names/11e503cc3d3f11e38a985ef2e4e6c59eaeb2fa3a711d40e7b740b9be76e2964c/)
[^baza-imena] da bismo dobili dobru procjenu spola osoba na rukovodećim
pozicijama u osnovnim i srednjim školama.

# Spolna struktura rukovodećih osoba u osnovnim i srednjim školama

Infleksijska baza hrvatskih imena i prezimena sadrži tri stupca: infleksijske
forme imena i prezimena, njihove leme, i leksičke oznake[^infleksija-doc]:

```{r glimpse-infleksijska-baza}
head(d_infleks)
```

Prvo što trebamo napraviti jest izvući imena ravnateljica i ravnatelja iz
popisa osnovnih i srednjih škola. Ti podaci nalaze se u varijabli `Ravnatelj`.

```{r glimpse-ravnatelji}
head(d_osnovne$ravnatelj)

head(d_srednje$ravnatelj)
```

Možemo vidjeti da unosi u polje prvo imaju navedena imena, a potom
prezimena, te da su imena i prezimena odvojena samo razmacima. Također možemo
vidjeti da, iz nekog meni nepoznatog razloga, za neke škole nemamo navedeno ime
ravnateljice, odnosno ravnatelja (označeno s `NA`).

Za procjenjivanje spola uzet ću samo prvu riječ upisanu u varijablu `Ravnatelj`
za svaku školu. Zbog toga neću zahvatiti oba imena osoba koje imaju dva imena
ako su ona odvojena razmakom (umjesto, crticom; na primjer, ako je ime "Ana
Marija", dohvatit ću samo "Ana", a ako je "Ana-Marija", dohvatit ću
"Ana-Marija"). Ipak, smatram da za samu procjenu spola to nije potrebno jer bi
i samo jedno od višestrukih imena trebalo biti dovoljno

```{r izvuci-imena}
d_osnovne$ravnatelj_ime <- d_osnovne$ravnatelj %>%
    stringr::str_extract(.,
                         pattern = '^\\w+')

d_srednje$ravnatelj_ime <- d_srednje$ravnatelj %>%
    stringr::str_extract(.,
                         pattern = '^\\w+')
```

Jednom kad imamo imena, možemo ih usporediti s infleksijskom bazom imena i
prezimena. U infleksijskoj bazi ću zadržati samo unose koji imaju oznaku
`Npfsn` ili `Npmsn` jer, ako dobro tumačim bazu, te oznake stoje uz osobne
imenice u nominativu jednine, pri čemu `f` i `m` označavaju da je ime
tradicionalno žensko odnosno muško.

```{r filter-imena}
d_infleks <- dplyr::filter(d_infleks,
                           str_detect(oznaka,
                                      'Np(f|m)sn'))

d_infleks$spol <- case_when(str_detect(d_infleks$oznaka,
                                       'f') ~ 'z',
                            str_detect(d_infleks$oznaka,
                                       'm') ~ 'm')
```

Nakon toga, možemo usporediti popis imena s popisima imena ravnateljica i
ravnatelja. Ono na što je potrebno paziti su imena poput "Vanja", koja se daju
osobama oba spola, te koja u infleksijskoj bazi imaju dva unosa.

```{r vanja}
filter(d_infleks,
       infleksijska_forma == 'Vanja')
```

Ako u bazi postoje takva imena, pod oznaku spola ću staviti `nepoznato`. Ako
nekog imena nema u bazi, kao oznaku spola stavit ću `NA`.

```{r crossref-imena}
d_osnovne$ravnatelj_spol <- apply(d_osnovne[, 'ravnatelj_ime'],
                                  MARGIN = 1,
                                  FUN = crossrefSpol)

d_srednje$ravnatelj_spol <- apply(d_srednje[, 'ravnatelj_ime'],
                                  MARGIN = 1,
                                  FUN = crossrefSpol)
```

Nakon prvog povezivanja imena u infleksijskoj bazi i imena rukovodećih osoba
u popisima škola, dobivamo poveći broj oznaka `nepoznato`.

```{r oznake-nepoznato}
table(d_osnovne$ravnatelj_spol,
      useNA = 'always')

table(d_srednje$ravnatelj_spol,
      useNA = 'always')
```

```{r spol-visoko}
. <- table(d_visoko$spol)

```

Na temelju tih podatka, možemo zaključiti da na čelu hrvatskih visokoobrazovnih
institucija trenutno imamo `r .[['m']]` muškarca i `r .[['z']]` žene.

U tablici je zabilježena i vrsta ustanove:

```{r vrsta-ustanove}
unique(d_visoko$vrsta_ustanove)
```

Možemo, primjerice, pogledati kakvo je stanje po vrsti ustanove:

```{r spol-po-vrsti-ustanove}
. <- table(d_visoko$spol,
           d_visoko$vrsta_ustanove)

dimnames(.)[[1]] <- case_when(dimnames(.)[[1]] == 'z' ~ 'Ženski',
                              dimnames(.)[[1]] == 'm' ~ 'Muški')

knitr::kable(.)
```

Također, možemo vidjeti kakva je distribucija spolova po sastavnicama
sveučilišta u Osijeku, Rijeci, Splitu i Zagrebu[^rektorice]:

```{r spol-po-sveucilistima}
. <- dplyr::filter(d_visoko,
                   str_detect(nadredjena_ustanova,
                              'Sveučilište')) %$%
    table(spol,
          nadredjena_ustanova)

dimnames(.)[[1]] <- case_when(dimnames(.)[[1]] == 'z' ~ 'Ženski',
                              dimnames(.)[[1]] == 'm' ~ 'Muški')

knitr::kable(.)
```

[^rektorice]: Ovdje su isključene rektorice i rektori.
[^baza-imena]: Damir Boras, Nives Mikelić, Davor Lauc, Leksička flektivna baza
podataka hrvatskih imena i prezimena, pp. 219-236 , 2003 
[^infleksija-doc]: Nisam uspio pronaći dokumentaciju za ovaj skup podataka,
tako da su sva tumačenja moja osobna procjena. Pretpostavio sam da se leksičke
oznake mogu tumačiti u skladu s oznakama dostupnima ovdje:
https://www.sketchengine.eu/multext-east-croatian-part-of-speech-tagset/
