---
output:
    html_document:
        code_folding: hide
        toc: true
        toc_float: true
        theme: flatly
        highlight: zenburn
title: 'Spolna struktura čelnih osoba u hrvatskom obrazovnom sustavu'
---

```{r setup, message = F}
library(here)
library(magrittr)
library(dplyr)
library(readr)
library(stringr)
library(ggplot2)
library(viridis)

knitr::opts_chunk$set(echo = T,
                      message = F,
                      include = T,
                      out.width = '90%',
                      fig.align = 'center',
                      dpi = 200)

theme_set(theme_minimal())

# >>>>> custom funkcije
crossrefSpol <- function(name,
                         reference_list = d_infleks) {
    .crossref <- dplyr::filter(reference_list,
                               infleksijska_forma == name)

    if (nrow(.crossref) > 1) {
        return('nepoznato')
    }
    else if (nrow(.crossref) == 0) {
        return(NA_character_)
    }
    else {
        return(.crossref$spol)
    }
}
```

Podaci korišteni u ovom izvještaju dostupni su na Portalu otvorenih
podataka
([ovdje](https://data.gov.hr/ckan/organization/ministarstvo-znanosti-i-obrazovanja))
Podaci korišteni u analizi preuzeti su 02. studenog 2021., u 13:48.

```{r load-data, message = F}
d_osnovne <- readr::read_csv2(here::here('data',
                                         'obrazovne-ustanove_popis',
                                         'popis_osnovne-skole.csv')) %>%
    janitor::clean_names(.)

d_srednje <- read_csv2(here('data',
                            'obrazovne-ustanove_popis',
                            'popis_srednje-skole.csv')) %>%
    janitor::clean_names(.)

d_visoko <- read_csv2(here('data',
                           'obrazovne-ustanove_popis',
                           'popis_visoko-obrazovanje.csv')) %>%
    janitor::clean_names(.)

d_infleks <- read_csv(here('data',
                           'infleksijska-baza',
                           'infleksijska-baza.csv'),
                      col_names = c('infleksijska_forma',
                                    'lema',
                                    'oznaka'))
```

Tablica s podacima o visokim učilištima sadrži stupac `Celnik`, u kojem su
navedene čelne osobe institucija, s pripadajućim nazivom funkcije koju obnašaju
(na primjer "dekanica" ili "dekan").

```{r glimpse-managers}
tail(d_visoko$celnik)
```

Budući da se naziv funkcije mijenja ovisno o spolu rukovodeće osobe, na temelju
te informacije možemo doznati kojeg su spola čelnici visokoobrazovnih institucija
u Hrvatskoj. Funkcije koje se javljaju u ovom skupu podataka su `dekanica/dekan`,
`pročelnica/pročelnik` i `rektorica/rektor`.

```{r code-sex}
d_visoko$spol <-
    dplyr::case_when(stringr::str_detect(d_visoko$celnik,
                                         'dekanica|rektorica|pročelnica') ~ 'z',
                     str_detect(d_visoko$celnik,
                                'dekan|rektor|pročelnik') ~ 'm',
                     T ~ NA_character_)
```

Popisi osnovnih i srednjih škola u sebi ne sadrže eksplicitan podatak o spolu
ravnateljice odnosno ravnatelja. Međutim, budući da je na ovom području
ime osobe snažan signal za njen spol, možemo iskoristiti
[infleksijsku bazu hrvatskih imena i prezimena](http://meta-share.ffzg.hr/repository/browse/lexical-inflectional-database-of-croatian-first-and-last-names/11e503cc3d3f11e38a985ef2e4e6c59eaeb2fa3a711d40e7b740b9be76e2964c/)[^baza-imena]
da bismo dobili dobru procjenu spola osoba na rukovodećim
pozicijama u osnovnim i srednjim školama.

# Procjena spola čelnih osoba u osnovnim i srednjim školama

Infleksijska baza hrvatskih imena i prezimena sadrži tri stupca: infleksijske
forme imena i prezimena, njihove leme, i leksičke oznake[^infleksija-doc]:

```{r glimpse-infleksijska-baza}
head(d_infleks)
```

Prvo što trebamo napraviti jest izvući imena ravnateljica i ravnatelja iz
popisa osnovnih i srednjih škola. Ti podaci nalaze se u varijabli `Ravnatelj`.

```{r glimpse-ravnatelji}
head(d_osnovne$ravnatelj)

head(d_srednje$ravnatelj)
```

Možemo vidjeti da unosi u polje prvo imaju navedena imena, a potom prezimena,
te da su imena i prezimena odvojena samo razmacima[^razmaci]. Također možemo
vidjeti da, iz nekog meni nepoznatog razloga, za neke škole nemamo navedeno ime
ravnateljice, odnosno ravnatelja (označeno s `NA`).

Za procjenjivanje spola uzet ću samo prvu riječ upisanu u varijablu `Ravnatelj`
za svaku školu. Zbog toga neću zahvatiti oba imena osoba koje imaju dva imena
ako su ona odvojena razmakom (umjesto, crticom; na primjer, ako je ime "Ana
Marija", dohvatit ću samo "Ana", a ako je "Ana-Marija", dohvatit ću
"Ana-Marija"). Ipak, smatram da za samu procjenu spola to nije potrebno jer bi
i samo jedno od višestrukih imena trebalo biti dovoljno.

```{r izvuci-imena}
d_osnovne$ravnatelj_ime <- d_osnovne$ravnatelj %>%
    stringr::str_extract(.,
                         pattern = '^\\w+')

d_srednje$ravnatelj_ime <- d_srednje$ravnatelj %>%
    str_extract(.,
                pattern = '^\\w+')
```

Jednom kad imamo imena, možemo ih usporediti s infleksijskom bazom imena i
prezimena. U infleksijskoj bazi ću zadržati samo unose koji imaju oznaku
`Npfsn` ili `Npmsn` jer, ako dobro tumačim bazu, te oznake stoje uz osobne
imenice u nominativu jednine, pri čemu `f` i `m` označavaju da je ime
tradicionalno žensko odnosno muško.

```{r filter-imena}
d_infleks <- dplyr::filter(d_infleks,
                           str_detect(oznaka,
                                      'Np(f|m)sn'))

d_infleks$spol <- case_when(str_detect(d_infleks$oznaka,
                                       'f') ~ 'z',
                            str_detect(d_infleks$oznaka,
                                       'm') ~ 'm')
```

Nakon toga, možemo usporediti popis imena s popisima imena ravnateljica i
ravnatelja. Ono na što je potrebno paziti su imena poput "Vanja", koja se daju
osobama oba spola, te koja u infleksijskoj bazi imaju dva unosa.

```{r vanja}
filter(d_infleks,
       infleksijska_forma == 'Vanja')
```

Ako u bazi postoje takva imena, pod oznaku spola ću staviti `nepoznato`. Ako
nekog imena nema u bazi, kao oznaku spola stavit ću `NA`.

```{r crossref-imena}
d_osnovne$ravnatelj_spol <- apply(d_osnovne[, 'ravnatelj_ime'],
                                  MARGIN = 1,
                                  FUN = crossrefSpol)

d_srednje$ravnatelj_spol <- apply(d_srednje[, 'ravnatelj_ime'],
                                  MARGIN = 1,
                                  FUN = crossrefSpol)
```

Nakon prvog pokušaja povezivanja imena u infleksijskoj bazi i imena rukovodećih
osoba u popisima škola, dobivamo poveći broj oznaka `nepoznato`; također,
imamo ponešto oznaka `NA`, koje su dodijeljene osobama čije se ime ne nalazi
u infleksijskoj bazi i ustanovama koje nemaju navedenu čelnu osobu.
Za osnovne škole:

```{r oznake-nepoznato-osnovne}
table(d_osnovne$ravnatelj_spol,
      useNA = 'always')
```

Za srednje škole:

```{r oznake-nepoznato-srednje}
table(d_srednje$ravnatelj_spol,
      useNA = 'always')
```

Podaci za te osobe su izvučeni u posebnu tablicu i ručno kodirani. U nekim
slučajevima je ostavljena oznaka `nepoznato` jer nije bilo moguće s visokom
razinom sigurnosti utvrditi spol osobe na temelju drugih javno dostupnih
podataka (poput informacija na web stranici škole).

```{r spoji-spol}
# >>>>> osnovne skole
d_osnovne_spol <- readr::read_tsv(here('data',
                                       'obrazovne-ustanove_popis',
                                       'popis_osnovne-skole_kod-spolova.tsv'))

. <- filter(d_osnovne,
            ravnatelj_spol == 'nepoznato')

d_osnovne %<>%
    filter(.,
           ravnatelj_spol != 'nepoznato' | is.na(ravnatelj_spol))

. <- left_join(.,
               d_osnovne_spol,
               by = c('naziv',
                      'zupnija',
                      'mjesto',
                      'adresa',
                      'ravnatelj',
                      'web'),
               suffix = c('_orig',
                          '_kod'))

. <- dplyr::select(.,
                   -'ravnatelj_spol_orig',
                   'ravnatelj_spol' = 'ravnatelj_spol_kod')

d_osnovne <- dplyr::bind_rows(d_osnovne,
                              .)

rm(d_osnovne_spol)

# rucno kodiranje osoba s imenima koja nisu u infleksijskoj bazi
d_osnovne[d_osnovne$ravnatelj == 'S. Mandica  Starčević' &
          !is.na(d_osnovne$ravnatelj),
          'ravnatelj_spol'] <- 'z'

d_osnovne[d_osnovne$ravnatelj == 'Maryline  Boussenard' &
          !is.na(d_osnovne$ravnatelj),
          'ravnatelj_spol'] <- 'z'

d_osnovne[d_osnovne$ravnatelj == 'Mileo  Todić' &
          !is.na(d_osnovne$ravnatelj),
          'ravnatelj_spol'] <- 'm'

d_osnovne[d_osnovne$ravnatelj == 'Volodymyr  Kubinskyy' &
          !is.na(d_osnovne$ravnatelj),
          'ravnatelj_spol'] <- 'm'

d_osnovne[d_osnovne$ravnatelj == 'Olivela  Franko' &
          !is.na(d_osnovne$ravnatelj),
          'ravnatelj_spol'] <- 'z'

d_osnovne[d_osnovne$ravnatelj == 'Lareta  Žubrinić' &
          !is.na(d_osnovne$ravnatelj),
          'ravnatelj_spol'] <- 'z'

d_osnovne[d_osnovne$ravnatelj == 'Kinga  Kolar' &
          !is.na(d_osnovne$ravnatelj),
          'ravnatelj_spol'] <- 'z'

d_osnovne[d_osnovne$ravnatelj == 'Vranko  Perković' &
          !is.na(d_osnovne$ravnatelj),
          'ravnatelj_spol'] <- 'm'

# >>>>> srednje skole
d_srednje_spol <- readr::read_tsv(here('data',
                                       'obrazovne-ustanove_popis',
                                       'popis_srednje-skole_kod-spolova.tsv'))

. <- filter(d_srednje,
            ravnatelj_spol == 'nepoznato')

d_srednje %<>%
    filter(.,
           ravnatelj_spol != 'nepoznato' | is.na(ravnatelj_spol))

. <- left_join(.,
               d_srednje_spol,
               by = c('naziv',
                      'zupanija',
                      'mjesto',
                      'adresa',
                      'ravnatelj',
                      'web'),
               suffix = c('_orig',
                          '_kod'))

. <- dplyr::select(.,
                   -'ravnatelj_spol_orig',
                   'ravnatelj_spol' = 'ravnatelj_spol_kod')

d_srednje <- bind_rows(d_srednje,
                       .)

rm(d_srednje_spol)

# rucno kodiranje osoba s imenima koja nisu u infleksijskoj bazi
d_srednje[d_srednje$ravnatelj == 'Volodymyr  Kubinskyy' &
          !is.na(d_srednje$ravnatelj),
          'ravnatelj_spol'] <- 'm'

d_srednje[d_srednje$ravnatelj == 'Alejandro  Castillo Jimenez' &
          !is.na(d_srednje$ravnatelj),
          'ravnatelj_spol'] <- 'm'

d_srednje[d_srednje$ravnatelj == 'Mevludi  Arslani' &
          !is.na(d_srednje$ravnatelj),
          'ravnatelj_spol'] <- 'm'
```

# Spolna struktura rukovodećih osoba u hrvatskom obrazovnom sustavu

Sad kad imamo procjenu spola za većinu rukovodećih osoba u osnovnim i srednjim
školama, te na visokim učilištima, možemo analizirati njihovu spolnu strukturu.

```{r spoji baze}
d <- bind_rows(select(d_osnovne,
                      naziv,
                      tip_ustanove,
                      'celnik' = ravnatelj,
                      'spol' = ravnatelj_spol),
               select(d_srednje,
                      naziv,
                      tip_ustanove,
                      'celnik' = ravnatelj,
                      'spol' = ravnatelj_spol),
               select(d_visoko,
                      'naziv' = naziv_ustanove,
                      'tip_ustanove' = vrsta_ustanove,
                      celnik,
                      spol))
```

U podacima imamo `r nrow(d)` ustanove (`r nrow(d_osnovne)` osnovnih škola,
`r nrow(d_srednje)` srednje škole i `r nrow(d_visoko)` visoka učilišta).
Međutim, samo za `r nrow(tidyr::drop_na(d, spol))` čelne osobe imamo nekakav
podatak o spolu. U daljnjem tekstu ću se fokusirati na podskup ustanova
za koje imamo procjenu spola čelne osobe.

```{r drop-na-dedupe-objedinjeno}
d %<>%
    tidyr::drop_na(.,
                   spol)

d_dedupe <- d[!duplicated(d$celnik), ]

. <- table(d_dedupe$spol,
           useNA = 'ifany')
```

Sveukupno, na čelnim pozicijama imamo `r nrow(d_dedupe)` osoba. Čelnih osoba
je manje nego ustanova zato jer su neki ljudi istovremeno čelnici nekoliko
ustanova. Od tih `r nrow(d_dedupe)` čelnih osoba, procjenjujem da su
`r .[['m']]` muškarci i `r .[['z']]` žene (`r .[['nepoznato']]` nepoznato).

Kad to razlomimo po osnovnim i srednjim školama te visokim učilištima dobivamo:

```{r spol-vrsta-ustanove}
.o <- select(d_osnovne,
             'spol' = ravnatelj_spol) %>%
    dplyr::mutate(.,
                  'vrsta_ustanove' = 'Osnovna škola') %>%
    tidyr::drop_na(.)

.s <- select(d_srednje,
             'spol' = ravnatelj_spol) %>%
    mutate(.,
           'vrsta_ustanove' = 'Srednja škola') %>%
    tidyr::drop_na(.)

.v <- select(d_visoko,
             spol) %>%
    mutate(.,
           'vrsta_ustanove' = 'Visoko učilište') %>%
    tidyr::drop_na(.)

.d <- bind_rows(.o,
                .s,
                .v)

. <- table(.d$vrsta_ustanove,
           .d$spol)

. <- .[, c('m', 'z', 'nepoznato')]

dimnames(.)[[2]] <- case_when(dimnames(.)[[2]] == 'z' ~ 'žene',
                              dimnames(.)[[2]] == 'm' ~ 'muškarci',
                              T ~ dimnames(.)[[2]])

knitr::kable(.)
```

Kao alternativni pogled na ove podatke, na slici ispod prikazana je procijenjena
proporcija muškaraca i žena na čelnim pozicijama unutar osnovnih škola,
srednjih škola, i visokih učilišta (isključene su osobe s oznakom
`nepoznato`).[^kategorizacija-ustanova]

```{r plot-proporcije-po-razinama}
.d %>%
    filter(.,
           spol != 'nepoznato') %>%
    mutate(.,
           across(spol,
                  ~ifelse(.x == 'm', 0, 1))) %>%
    dplyr::group_by(.,
                    vrsta_ustanove) %>%
    dplyr::summarise(.,
                     prop_z = mean(spol),
                     prop_m = 1 - mean(spol)) %>%
    tidyr::pivot_longer(.,
                        cols = matches('^prop'),
                        names_pattern = 'prop_(.)',
                        names_to = 'spol',
                        values_to = 'proporcija') %>%
    mutate(.,
           across(spol,
                  as.factor)) %>%
    ggplot2::ggplot(.,
                    aes(x = vrsta_ustanove,
                        fill = spol,
                        y = proporcija)) +
    geom_bar(stat = 'identity',
             position = 'dodge',
             color = 'black',
             alpha = 1) +
    scale_fill_viridis_d(name = 'Spol',
                         labels = as_labeller(c('m' = 'muškarci',
                                                'z' = 'žene'))) +
    scale_y_continuous(breaks = seq(0,
                                    1,
                                    by = .1),
                       labels = as.character(seq(0,
                                                 1,
                                                 by = .1))) +
    coord_cartesian(ylim = c(0, .8)) +
    theme(panel.grid.major.x = element_blank(),
          panel.grid.minor.y = element_line(linetype = 'dashed',
                                            size = .5),
          legend.position = c(.93, .7),
          plot.caption.position = 'plot',
          plot.caption = element_text(hjust = .5)) +
    labs(x = 'Vrsta ustanove',
         y = 'Proporcija',
         caption = paste('Proporcija žena i muškaraca na rukovodećim',
                         'pozicijama obrazovnih ustanova različitih razina.'))
```

Također, možemo vidjeti kakva je distribucija spolova po sastavnicama
sveučilišta u Osijeku, Rijeci, Splitu i Zagrebu[^rektorice]:

```{r spol-po-sveucilistima}
. <- dplyr::filter(d_visoko,
                   str_detect(nadredjena_ustanova,
                              'Sveučilište')) %$%
    table(spol,
          nadredjena_ustanova)

dimnames(.)[[1]] <- case_when(dimnames(.)[[1]] == 'z' ~ 'Ženski',
                              dimnames(.)[[1]] == 'm' ~ 'Muški')

knitr::kable(.)
```

# Napomene

Kao skupovi podataka koji predstavljaju temeljnu istinu u ovom slučaju uzeti su 
skupovi koji su datuma navedenog u uvodnom odlomku bili dostupni na stranicama
data.gov.hr. Dakle, ako je u tim podacima krivo navedena čelna osoba neke
insitutcije, ta se pogreška odražava u procjeni.

# Zahvale

1. Katharini Obraz za pomoć pri kodiranju spolova ravnateljica i
ravnatelja osnovnih i srednjih škola.

[^rektorice]: Ovdje su isključene rektorice i rektori.
[^baza-imena]: Damir Boras, Nives Mikelić, Davor Lauc (2003). *Leksička
flektivna baza podataka hrvatskih imena i prezimena*, str. 219-236.
[^infleksija-doc]: Nisam uspio pronaći dokumentaciju za ovaj skup podataka,
tako da su sva tumačenja moja osobna procjena. Pretpostavio sam da se leksičke
oznake mogu tumačiti u skladu s oznakama dostupnima ovdje:
https://www.sketchengine.eu/multext-east-croatian-part-of-speech-tagset/
[^razmaci]: Zapravo, čini mi se da su višestruka imena i prezimena odvojena
jednim razmakom, a da su imena i prezimena međusobno odvojena dvama razmacima.
Na primjer, kad bismo razmak označili podvlakom `_`, imali bismo
`Ime1_Ime2__Prezime1_Prezime2`.
[^kategorizacija-ustanova]: Obrazovne ustanove su ovdje kategorizirane kao
osnovne ili srednje škole, ili visoka učilišta na temelju toga iz kojeg su
registra preuzeti njihovi podaci.
